【裁判字號】    99,訴,169
【裁判日期】    991230
【裁判案由】    撤銷贈與
【裁判全文】
臺灣花蓮地方法院民事判決               99年度訴字第169號
原      告  羅金春
被      告  羅萬生
上列當事人間請求撤銷贈與事件，本院於民國99年12月8日言詞
辯論終結，判決如下：
    主      文
被告應將坐落花蓮縣光復鄉○里○段1456、1457地號土地及花蓮
縣光復鄉○○○段844地號土地所有權全部，於民國93年8月16日
以贈與為原因所為所有權移轉登記予以塗銷。
訴訟費用由被告負擔。
    事實及理由
一、原告主張：被告為原告之子，依民國97年3月19日在鈞院96
    年度訴字第254號民事事件審理時，承諾願意每月月底匯款
    新台幣（下同）三千元生活費予原告，迄今被告未按時匯款
    至原告光豐地區農會活存帳戶內，致原告生活開銷拮据。原
    告曾於93年間將所有之坐落花蓮縣光復鄉○里○段1456、
    1457地號土地及花蓮縣光復鄉○○○段844地號土地（下稱
    系爭土地）所有權全部贈與被告，今被告得此3筆土地後卻
    未兌現給付生活費之承諾，原告自得撤銷贈與，請求塗銷所
    有權登記。被告於原告生病住院時未來探視，亦未提供修繕
    家中自來水源所需費用，原告致電被告時，被告不但不給予
    支援，還口出惡言，說寄錢回家是給原告拿來喝酒及其他不
    正當花用，所言傷及原告的心。爰依被告不給付生活費撤銷
    贈與契約，請求塗銷所有權移轉登記。並聲明：如主文第1
    項所示。
二、被告則以：兩造是父子關係，雙方曾和解約定由被告每月月
    底匯款三千元生活費予原告，至99年3月底前被告均依約匯
    款。自99年4月起，被告卻未依約匯款三千元予原告，係由
    於被告之弟（即原告之三子）羅萬德於99年4月8日起至99年
    4月15日因胃食道逆流及貧血住院治療，99年4月19日因第十
    二胸椎壓迫性骨折需休養三個月，99年6月28日起至99年7月
    6日因第十二胸椎壓迫性骨折合併脊髓壓迫住院治療需休養
    三個月，原告均未出面照顧，全由被告照顧，且因羅萬德99
    年度身心障礙者生活補助遭基隆市七堵區公所停止發給，生
    活困苦，亦由被告給付生活費及各項費用，而被告尚須照顧
    家庭，實難兼顧，被告日前實無能力每月匯款三千元予原告
    ，並非故意不履行扶養義務。再者，原告尚有二子羅萬福、
    四子羅萬義、五子羅萬鳳及養女羅秋香在照顧扶養，每月領
    有老農津貼及休耕補助，生活應能維持，且被告曾多次請原
    告搬至基隆以利就近照顧，惟遭原告拒絕，顯見確非被告不
    履行扶養義務。原告所稱住院未來探視、未付修繕自來水源
    費用等均非事實，原告自稱在門諾醫院住院，被告急忙趕至
    醫院，卻無其事，修繕家中水源費用是被告於今年過年返家
    時與鄰居洽妥並支付費用，並非不予支援等語資為抗辯。並
    聲明：原告之訴駁回。
三、兩造不爭執之事實：
  (一)原告為被告之父。被告曾於97年3月19日本院96年度訴字第
    254號請求塗銷土地所有權移轉登記民事事件中，同意按月
    給付原告生活費三千元，並已依約給付至99年3月止，但自
    99年4月起被告即未再依約給付生活費三千元予原告。
  (二)原告於93年8月16日將其所有系爭土地以贈與為原因移轉登
    記予被告。
四、得心證之理由：本件兩造所爭執之處，應在於：
  (一)原告主張被告未依約按月給付原告生活費三千元（民法第
    416條第1項第2款），請求撤銷系爭土地之贈與契約，將系
    爭土地所有權移轉登記予以塗銷，是否有理？
  (二)被告辯稱其係因自99年4月起需照顧生病住院之羅萬德，原
    告尚有其他子女照顧扶養，並每月領有老農津貼及休耕補助
    ，生活應能維持，其非故意不履行扶養義務，而且其中有一
    筆土地是用被告的錢去買的等，是否有理？茲審酌如下。
五、本院之判斷：
  (一)按直系血親相互間互負扶養之義務；受扶養權利者有數人，
    而負扶養義務者之經濟能力，不足扶養其全體時，依左列順
    序定其受扶養之人：一、直系血親尊親屬。二、直系血親卑
    親屬。三、家屬。四、兄弟姊妹。夫妻互負扶養之義務，其
    負扶養義務之順序與直系血親卑親屬同，其受扶養權利之順
    序與直系血親尊親屬同。受扶養權利者，以不能維持生活而
    無謀生能力者為限；前項無謀生能力之限制，於直系血親尊
    親屬，不適用之。民法第1114條第1款、第1116條第1項、第
    1116條之1、第1117條分別定有明文。是被告為原告之法定
    扶養義務人，除原告能以自己財產維持生活者外，被告應對
    原告負扶養之義務，且被告之經濟能力如不足扶養全體受扶
    養權利人時，受扶養人應以其父即原告為第一順位。
  (二)經本院調閱原告之財產資料得知，原告名下固有房屋1筆、
    田賦1筆、土地2筆、年份為1999年之汽車1輛，財產總額為
    729,941元，有稅務電子閘門財產所得調件明細表可稽（本
    院卷39、40頁）。惟原告雖有自己之財產，但其為22年9月
    2日生（經本院核對其身分證記載無誤），現年77歲，已無
    法由上述財產獲取收入或取得生活所需之現金，可認依其現
    有之財產狀況，已無法維持生活；而被告為46年11月7日生
    ，現年53歲，98年全年所得為588,929元，名下除系爭土地
    外，尚有房屋2筆、土地2筆、汽車1輛（年份為2007年）及
    投資1筆（有稅務電子閘門財產所得調件明細表可參，本院
    卷40至41頁），顯有相當之經濟能力，縱其所辯其自99年4
    月起需支付其弟羅萬德之住院醫療及生活費等情非虛，然較
    諸扶養被告之弟羅萬德，依法原告始為第一順位應受扶養之
    人，被告以此為由未支付原告扶養費，自非正當理由，故被
    告前開辯詞，均無可採。
  (三)按受贈人對於贈與人，有扶養義務而不履行者，贈與人得撤
    銷其贈與；贈與撤銷後，贈與人得依關於不當得利之規定，
    請求返還贈與物。民法第416條第1項第2款、第419條第2項
    定有明文。本件原告既有受被告扶養之權利，被告又當庭自
    認未履行給付原告生活費之義務，則原告依據上開規定，撤
    銷贈與系爭土地之債權行為暨物權行為之意思表示後，再依
    不當得利之法律關係，請求被告將系爭土地於93年8月16日
    以贈與為原因所為之所有權移轉登記予以塗銷，即屬有據。
六、從而，原告依前開法律規定請求如主文第1項所示，為有理
    由，應予准許。本件事證已臻明確，兩造其餘攻擊防禦方法
    與舉證，均無礙勝負判斷，爰不一一論列，附此敘明。
七、訴訟費用負擔之依據：民事訴訟法第78條。
中    華    民    國    99    年    12    月    30    日
                        臺灣花蓮地方法院民事庭
                            法      官  楊碧惠
上列為正本係照原本作成。
如不服本判決，應於送達後20日內，向本院提出上訴狀並表明上
訴理由，如於本判決宣示後送達前提起上訴者，應於判決送達後
20日內補提上訴理由書(須附繕本)。
中    華    民    國    99    年    12    月    30    日
                             法院書記官   羅仕健

司法院資訊處製作；財團法人民間司法改革基金會備份。
